【裁判字號】    97,上易,341
【裁判日期】    971128
【裁判案由】    業務侵占
【裁判全文】
臺灣高等法院高雄分院刑事判決         97年度上易字第341號
上  訴  人
即  被  告  丙○○
選任辯護人  葉美利律師
上列上訴人因業務侵占案件，不服臺灣高雄地方法院96年度訴字
第25號中華民國97年2 月27日第一審判決（起訴案號：臺灣高雄
地方法院檢察署95年度偵字第13265 號），提起上訴，本院判決
如下：
     主  文
原判決撤銷。
丙○○犯業務侵占罪，處有期徒刑陸月，減為有期徒刑參月，如
易科罰金，以銀元參佰元即新臺幣玖佰元折算壹日。緩刑貳年。
     事  實
一、丙○○係址設高雄市○○區○○路73號「華大彩色沖印有限
    公司」（下稱華大公司）之晚班店長，負責店內雜務、收銀
    及結帳、記帳等工作，為從事業務之人。明知在店內消費之
    客人給付款項後，均需逐筆繕打發票交予客人，使客人之消
    費金額得以確實地記載入收銀機內，以利制作結帳條，供統
    計每日營收所用，於95年3 月12日下午3 時20分許起至同日
    晚間9 時44分許，竟基於為自己不法所有之業務侵占、行使
    業務上文書登載不實之犯意，利用客人消費付款時，先以漏
    開統一發票之方式，未將如附表所示客人之消費金額繕打入
    收銀機內，致使收銀機內並無留存該等客人之消費金額紀錄
    ，再於當日結束營業時，僅將當日店內收銀機結帳條及發票
    存根聯上所顯示之金額計算收入而填製不實之現金日結單，
    僅將日結單上所載之現金金額新臺幣（下同）2 萬2859元連
    同該紙日結單、上開結帳條及發票存根聯一併交予華大公司
    之會計，俾供作帳及核對，復將其於當晚結束營業時所持有
    該店當日之全部收入及零用金，在扣除實際開立發票之上開
    2 萬2859元及該店置放於櫃臺之零用金2 萬2000元後之餘款
    1416元（詳如附表所示客人已付款但未開立發票之款項），
    悉數侵占入己。嗣因該店負責人甲○○檢視該店架設監視錄
    影器之拍攝畫面，始悉上情。
二、案經華大公司之法定代表人甲○○訴由高雄市政府警察局鹽
    埕分局報請臺灣高雄地方法院檢察署檢察官偵查起訴。
     理  由
壹、證據能力部分
  (一)證人甲○○、乙○○、郭旻陵、蘇達玲於原審審理時經具結
    後所為之證述（見原審卷第39至57、178 至185 頁），並非
    被告以外之人於審判外之陳述，依據刑事訴訟法第159 條第
    1 項規定，均有證據能力。
  (二)卷附華大公司現金日結單、統一發票均係從事業務之人於業
    務上所須製作之紀錄或證明文書，且無顯不可信之情況，依
    刑事訴訟法第159 條之4 第2 款之規定，有證據能力。
  (三)檢察官之勘驗筆錄係在偵查庭內利用以電腦設備播放告訴人
    華大公司所提出監視錄音光碟後，根據光碟內容所製作之紀
    錄文書，且無顯不可信之情況，依刑事訴訟法第159 條之 4
    第1 款之規定，亦有證據能力，
貳、實體部分：
一、訊據上訴人即被告丙○○（下稱被告）對於在擔任華大公司
    晚班店長，負責店內沖印拍照之雜務及收銀、結帳、記帳等
    工作，95年3 月12日當天之工作時間係自下午3 時許至晚間
    10時許，當日營業結束後，將該店當日之全部收入，扣除置
    放於櫃臺收銀機處之零用金2 萬2000元後，依據該等現金所
    得製作現金日結單，再將當日之發票存根聯、結帳條、現金
    日結單及現金所得交予會計作帳等事實，固供認不諱，惟矢
    口否認有何侵占及行使業務上文書登載不實之犯行，辯稱：
    告訴人甲○○之指訴與事實不符，其並無多次漏開發票，當
    日係穿著無口袋之公司制服，不可能為侵占行為，且從店內
    裝置之監視錄影器拍攝內容觀之，亦無自收銀機內拿取金錢
    放入口袋之畫面，又告訴人所提出經監視錄影器拍攝內容而
    製作之光碟片，時間次序非連續一致，顯係經事後剪接，另
    告訴人又未能提出對帳書面資料以供核對當日發票金額與現
    金日結單上所載金額是否相符，尚難僅憑經剪接之光碟畫面
    顯示被告有未開立統一發票之行為，即遽認其有侵占公司收
    入云云。
二、經查：
  (一)被告係在華大公司擔任晚班店長，負責店內沖印拍照之雜務
    及收銀、結帳、記帳等工作，95年3 月12日當天之工作時間
    係自下午3 時許至晚間10時，工作內容為收銀、結帳、開立
    發票及填製現金日結單之事實，業據其於原審法院及本院行
    準備程序時坦承不諱（見原審卷第17頁、本院卷第30頁）。
    證人甲○○（華大公司負責人）於原審審理時亦證稱：「（
    丙○○工作負責什麼？）他是店長，負責錢的清點結帳，業
    務，貨品的管理」、「（現金日結單是誰填的？）如店長在
    就是店長，不然就是資深的人員負責」等語（見原審卷第
    39-4 1頁），上開事實堪信為真實。
  (二)前來華大公司店內拍照或沖印照片所得之款項，被告若逐筆
    開立發票交予付款之客人，則收銀機內發票存根聯及帳條上
    所列載之數字必會與實際所收之金額相符，而被告於結帳時
    依照實際所得金額所填寫之日結單，其上現金收入及信用卡
    消費之數字總和亦必會與發票存根聯及結帳條上所呈現之金
    額互相一致。倘被告就來店內消費客人所給付之款項有漏開
    發票之情形，且未將該等漏開發票之款項據為己有者，其於
    結束營業時依照實際收入金額所填寫之現金日結單，其上所
    載之收入金額，必會較發票存根聯及結帳條上所呈現之金額
    為多。換言之，若有漏開發票之情事發生，最終被告所填寫
    日結單上之金額卻又與發票存根聯及結帳條上所顯示之金額
    相一致者，則被告即屬將該等漏開發票之收入款項侵占入己
    甚明。被告於95年3 月12日營業結束後，將該店當日之全部
    現金款項，扣除原已置放於櫃臺收銀機處之零用金2 萬2000
    元後，再依據該等實際所得金額製作日結單，其所填載於日
    結單上之現金收入為2 萬2859元、信用卡金額為1412 元 ，
    該數額與店內當日發票存根聯及結帳條上所呈現之數額完全
    一致，而被告交付公司會計核收之金額即係上開現金收入額
    2 萬2859元，有被告於95年3 月12日所填載之現金日結單 1
    紙在卷可憑（見偵續卷第9 頁）、外放證物袋之發票存根聯
    及華大公司根據95年3 月12日發票存根聯所製作之對照表在
    卷可憑（見原審卷第142-148 頁）。
  (三)於原審審理時勘驗告訴人於審判中所另提出錄影光碟結果：
    告訴人於審判中所提出之光碟片內容，共分為11段，起迄點
    分別為：15時30分04秒起至16時03分32秒止；16時03分
    33秒起至16時32分07秒止；16時32分07秒起至17時02分42
    秒止；17時02分42秒起至17時38分39秒止；17時38分39
    秒起至18時12分39秒止；18時12分40秒起至18時47分46秒
    止；18時47分46秒起至19時31分35秒止；19時31分35秒
    起至20時03分58秒止；20時03分58秒起至20時41分41秒止
    ；20時41分41秒起至21時23分42秒止；21時23分42秒起
    至22時00分07秒止（見原審卷第136-137 頁）。從光碟畫面
    所顯示各段之起迄時間點係首尾接續，且各段之起迄畫面亦
    相銜接等情而論，該光碟內容並非經事後剪接而具有不實情
    。再經本院依辯護人所指出之疑點送請法務部調查局鑑定上
    開錄影光碟是否有剪接、變造之情事，亦據覆稱：經播放店
    內監視錄影光碟，依來函附件二照片所示，擷取21：28：17
    ：250 至21：28：19：234 之所有連續畫面共10個，未發現
    有經剪接、變造殘留痕跡（如圖一至三）；21：28：18：31
    2 （圖二）與21：28：18：421 （圖三）之兩畫面雖有相異
    處（櫃台前沿紙張突出部分），唯時間差僅約0.1 秒，由畫
    面顯示亦未發現有人為因素影響等語，有該局97年10月31日
    調科柒字第09700409010 號函在卷可憑（見本院上易卷第12
    4-130 頁），是被告辯稱：錄影光碟有經變造剪接云云，係
    個人臆測之詞，委無可採。
  (四)被告於原審審理時供稱：「95年3 月12日當天的確實有漏開
    發票的金額，我就把它放在收銀機裡面，一共是12塊，是1
    個外籍勞工加洗3 張照片，我沒有開發票給他，所以我就把
    12塊放到收銀機裡面，後來我忘了，之後也沒有補開發票。
    」等語（見原審卷第135 頁）。經檢察官就就告訴人所提出
    華大公司大仁路店內於95年3 月12日下午3 時30分起至晚間
    10 時 止監視錄影帶內容所錄製之光碟勘驗結果，認被告於
    上開時間內至少有16次漏開發票之行為，有勘驗筆錄在卷可
    稽（見偵續卷第32-34 頁）。而經原審法院勘驗告訴人於原
    審另行提出經法務部調查局鑑定之上開錄影光碟結果，發現
    ：
  當日15時20分00秒至15時25分00秒間「在畫面時間15時23分
    50 秒 時，店裡走進1 名綁馬尾女顧客與1 名拿柺杖女顧客
    ，被告幫拿柺杖女顧客填資料，被告打開收銀機，女顧客交
    付被告似咖啡色紙鈔1 張，被告將紙鈔放入收銀機，從收銀
    機拿出紅色紙鈔與零錢找給女顧客，未開發票，被告關上收
    銀機，走回電腦前」。被告供稱：該名女顧客來是要拍照，
    他付的錢是多少已不記得，但如果是拍照，最少壹組是 300
    元，當天客人應該是剛拍完照片，其所填的資料可能是因為
    客人剛拍完照，只有付訂金，沒有付全額，客人的訂金大部
    分都是100 元，但也有付200 元的，當天其的確沒有開發票
    ，因為客人有可能要求取件時，只開一筆的發票，不過公司
    確實有規定有付訂金的部分要開發票，但是有時為了配合客
    人就沒有開等語（見原審卷第158-159 頁）。
  16時03分33秒至16時06分00秒間：「被告在櫃臺前彎身找資
    料，後蹲下又起身，被告拿出照片袋並與穿灰色夾克之男顧
    客交談，男顧客拿出兩張紅色紙鈔交予被告，被告將紙鈔放
    入收銀機後，以右手從收銀機拿出零錢交付給男顧客，未開
    發票，被告同時左手拿著不明物（類似底片）換置於右手上
    ，再將不明物放於桌上，男顧客離開」。被告供稱：「男顧
    客拿多少錢給我，我看不出來，但至少有100 元，這位男顧
    客是11日來洗照片，當時就已經開全額發票給他，12日只是
    補差額給我，因此我收錢後，才沒有打發票給他，他拿多少
    錢給我，我不確定，但依勘驗結果，應該至少有100 元。不
    過3 月11日的日結單的現金跟發票金額應該是相同的」等語
    （見原審卷第159- 160頁）。
  16時53分45秒至16時55分25秒間：「被告幫穿紫衣之女顧客
    找照片，女顧客拿出1 張藍色紙鈔交付與被告，被告將紙鈔
    放入收銀機，同時從收銀機裡拿出紙鈔與零錢交付女顧客，
    未開發票，被告手上似乎仍有零錢，女顧客離開，被告將手
    中零錢放入收銀機，被告彎身手靠於櫃臺上拿筆記錄於紙上
    ，拿起紙張走向電腦」。被告供稱：「紫衣女顧客應該是拿
    10 00 元給我，但我找她多少錢我不知道。她當天是拿數位
    照片來洗，也是先付訂金，訂金多少錢不一定，但是訂金至
    少有100 元；因為該名女顧客當天要取件，所以沒有開發票
    」等語（見原審卷第160-161 頁）。
  17時17分30秒至17時19分00秒間：「被告在櫃臺前整理東西
    （應為大頭照資料），畫面右邊有1 名穿粉色上衣與1 名穿
    綠色上衣顧客走近櫃臺，被告幫穿粉色上衣之顧客登記資料
    ，畫面右邊之小男孩走近穿粉色上衣之顧客，被告繼續登記
    資料，畫面右邊捲髮女顧客走近穿粉色上衣顧客，顧客拿出
    1 張紙鈔（顏色不明）交付被告，被告將紙鈔放入收銀機，
    並從收銀機拿出零錢找給顧客，未開發票，關上收銀機順手
    拿起照片資料袋，後轉走向電腦，顧客離開」。被告供稱：
    「客人是來洗相片，亦僅付部分的訂金，該訂金至少有 100
    元，但實際金額已不記得。發票是要等客人來取件時，才要
    開的」等語（見原審卷第161-162 頁）。
  17時45分39秒左右：「店內走進1 男1 女牽著1 個小孩，被
    告與男顧客對話，男顧客交付被告領照片單，被告幫男顧客
    找照片，同行之女顧客與小孩先行離開，男顧客交付似1 張
    紅色紙鈔與被告，被告交付照片予男顧客，被告將紙鈔放入
    收銀機內，未開發票，男顧客離去」。被告供稱：「男顧客
    交給我的應該是100 元沒錯，他當天是來拿洗好的照片，應
    該是補差額」等語（見原審卷第162-163 頁）。
  18時04分30秒至18時07分30秒間：「店裡走進1 名穿白色連
    帽外套之男顧客，又走進1 名穿夾克後揹籃球之女顧客，被
    告正在畫面右邊裁剪相片，被告走向櫃臺，1 名身穿綠衣之
    女顧客走進，被告與身穿連帽外套男顧客對話，後轉向穿綠
    衣之女顧客並拿起女顧客之領照片單，被告幫女顧客找照片
    ，拿出照片並使用計算機，後將照片交付女顧客，又拿出相
    本交付女顧客，女顧客拿出1 張紙鈔（顏色不明）交付被告
    ，被告將紙鈔放入收銀機並從收銀機拿出零錢找給女顧客，
    未開發票」。被告供稱：「女顧客當天是來拿照片，且付尾
    款，發票之前已經開過。她付我多少錢不記得，但實收應該
    是在50元以上」等語（見原審卷第164 頁）。
  18時07分30秒至18時12分39秒左右：「被告將黑封面簿子放
    進收銀機下方，穿綠衣女顧客離開，被告幫穿粉色上衣女顧
    客登記資料，此時店裡走進1 名穿Ｖ形條紋之女顧客，被告
    轉與穿連帽外套男顧客對話，此時店內又走進一名穿條紋上
    衣白長褲之男顧客，穿粉色上衣女顧客將零錢交付被告，被
    告清點後將零錢放入收銀機，女顧客離開，未開發票；被告
    繼續與穿連帽外套男顧客對話，後與穿條紋上衣白長褲之男
    顧客對話，穿條紋上衣白長褲男顧客走進店後方，此時店內
    走進穿紅格紋之男顧客，穿連帽外套之男顧客離開，被告拿
    起紅格紋男顧客之領照片單並找出照片檢查底片後交付予男
    顧客，此時剛離開穿連帽外套男顧客回來拿櫃臺上東西並立
    即離開，被告打開收銀機拿出似紅色紙鈔及零錢找給穿紅格
    紋男顧客，未開發票（並未看出穿紅格紋男顧客交付多少金
    錢給被告，因被男顧客身體及手勢擋住），男顧客離開。」
    查被告在觀看上開2 段光碟內容後供稱：「從（女）顧客走
    來的位置看來，他應該是來拍照，先付訂金，訂金至少是10
    0 元。這個客人當天應該沒有來拿照片，所以當天也沒有開
    立發票」、「男顧客有付錢給我，應該是付尾款，多少錢不
    記得了，尾款約50-100元」等語（見原審卷第164- 165頁）
    。
  19時19分51秒許：「有兩位女性顧客出現，比著旁邊好像照
    片範例的東西在觀看，19時20分06秒左右，該兩人與被告直
    接交談，19時20分34秒一女顧客取出其手提袋，並於19時20
    分42秒左右從手提袋中的黑色皮包拿錢，而於19時20分58秒
    左右交一個紅色或橘色紙鈔予被告，被告將該紙鈔放入收銀
    機中，但並未開立發票」，迄19時22分34秒左右：「該兩名
    顧客中之同一名顧客又拿紙鈔給被告，被告將之放入收銀機
    ，沒有找錢，亦沒有開發票；19時22分36秒左右，被告將顧
    客給的紙鈔放入收銀機中，沒有找錢，再繼續與顧客交談，
    19時22分59秒該兩名顧客離開，被告並關上收銀機，這段期
    間並無多位顧客爭先與被告交談而導致被告可能分神之情形
    ，過程中被告無開立發票，顧客也沒有取件之情形」。被告
    供稱：「那個人交照相機給我，是1 台拍立得，我拿底片給
    他，但不相符，因此我就把底片放回原位，沒有賣他，至於
    該兩名顧客指著所謂的照片範本是說他們要拍照，我就跟他
    說護照的規格如那個範本，該顧客當天只有問我拍照的事而
    已，為何拿錢給我，我已經不記得了，該顧客在3 月12日之
    前並沒有拍照，應該也不是取件，3 月12日後有無拍照我不
    記得。他兩次拿給我的都是錢，多少錢已經不記得了。」、
    「當天那兩個顧客只是問我拍照的事，但沒有拍照。他們給
    我的究竟是100 元或是500 元紙鈔，我也不知道」等語（見
    原審卷第139-140 頁）。
  19時27分至19時30分36秒間：「有一位女性顧客拿出取貨單
    交給被告，被告拿出袋裝之相片交給該名顧客，該女性顧客
    付錢給被告後，被告將錢放入收銀機中，有找零錢，被告雖
    未開立發票，但似乎有作核對內帳紙捲之動作」。被告供稱
    ：「那名顧客交給我的確實是取貨單，我係把她洗好的照片
    交給她，我當時看的東西是內帳紙捲，但我看內帳紙捲與該
    客戶那次交易無關」、「（此次是否漏開發票？）我這次是
    在查帳，該日帳紙捲是3 月12日當天的內帳紙捲」等語（見
    原審第140 頁）。
  19時32分50秒至19時38分50秒間：「被告與穿白襯衫男顧客
    一起走進店裡，男顧客拿出數張紅色紙鈔給被告，被告將紙
    鈔放入收銀機，未開發票，並整理收銀機裡之紙鈔再將紙鈔
    收放於收銀機內，被告於櫃臺上登記資料並與男顧客對話，
    男顧客又拿出似藍色紙鈔1 張給被告，被告將紙鈔放入收銀
    機，並從收銀機裡拿出似2 張紅色或咖啡色紙鈔找予男顧客
    ，未開發票，男顧客離開」。被告供稱：「男顧客是來洗照
    片的，拍照壹組最低是300 元，拍照一般都是先付訂金，一
    般是100 元，但這件依勘驗情形應該至少付了300 元。這件
    確實在當天沒有開立發票及取照，因為拍照的流程沒有那麼
    快」等語（見原審卷第166 頁）。
  19時59分00秒至20時01分50秒間：「被告走向櫃臺與另名店
    員對話，後與1 名白髮顧客對話，又轉向與畫面右邊1 名穿
    黑外套捲髮女顧客與1 名穿淺灰外套男顧客對話，被告幫穿
    黑外套女顧客登記資料並使用計算機，被告繼續與黑外套捲
    髮女顧客對話，此時店內走進1 名穿黑外套高跟鞋直髮女顧
    客，捲髮女顧客交付似紅色紙鈔予被告，被告將紙鈔放入收
    銀機，並從收銀機拿出零錢交給捲髮女顧客，未開發票」。
    被告供稱：「顧客是來加洗數位相片的，她當天交給我多少
    錢我不知道，但這筆的訂金至少有100 元，捲髮女顧客依照
    她來的時間，不可能當天交件給她，所以當天並未開立這筆
    發票」等語（見原審卷第168 頁）。
  20時14分40秒至20時17分40秒間：「店內有1 名穿紫衣女顧
    客與1 名戴帽子男顧客，被告走向櫃臺與穿紫衣長髮女顧客
    對話，被告幫女顧客核對底片，走回電腦前，此時店裡走進
    1 名穿灰衣之男顧客，被告與穿灰衣男顧客對話幫其找照片
    ，男顧客將紙鈔交付被告，被告是否將紙鈔放入收銀機不明
    （因被另名戴帽子顧客擋住），被告從收銀機拿出零錢找給
    男顧客，未開發票，男顧客離開；被告繼續幫穿紫衣女顧客
    核對底片，此時店裡走進1 名穿背心領口有格紋男顧客與 1
    名小女孩，領口格紋男顧客交付被告領照片單，被告交付照
    片予男顧客，男顧客離開，被告走回電腦前」。被告供稱：
    「男顧客是來沖洗照片，也有給錢，應該是付訂金，至少有
    給100 元以上」、「客人應該是來拿洗好的照片，且是付尾
    款。沖洗傳統相片的確實沒辦法先知道總金額，因此顧客送
    洗時，不可能知道總金額跟開立發票，至於這件為何沒有開
    發票，有可能是我忘了」等語（見原審卷第168-169 頁）。
  20時37分許至20時41分48秒間：「先有三位女性顧客與被告
    交談，其中一位女顧客於38分08秒左右掏出紙鈔交給被告，
    被告將該紙鈔放入收銀機中，並從收銀機中拿出零錢找給該
    顧客，約38分16秒左右被告離開櫃台至後方，之後店內兩位
    小姐有先到櫃台上，似乎是在替該位顧客找尋照片，直到20
    時41分28秒左右被告從後方出現，拿著相片到櫃台，將相片
    交給顧客，之後顧客離開」。被告供稱：「一共是12塊，是
    一個外籍勞工加洗三張照片，我沒有開發票給他，所以我就
    把12塊放到收銀機裡面，後來我忘了，之後也沒有補開發票
    」、「（所謂12元有放入收銀機但未開發票，究竟時間點為
    何？）應是20時38分，我把這12元放入收銀機，這12元已混
    入收銀機裡的零用金裡」等語（見原審卷第135-136 頁）」
    ；嗣又後供稱：「我一開始並沒有開發票，我在後面找照片
    ，兩位小姐是在幫我服務其他客人，這件是我一人負責的」
    等語（見原審卷第135-136 、139 頁）。而被告於勘驗過程
    中亦坦承確曾多次發生未將客戶所付款項開立發票之情形。
    依上勘驗結果，足證被告於95年3 月12日在華大公司擔任晚
    班店長時，確有如附表所示未將客戶所付款項開立發票之情
    事。
  (五)被告雖辯稱：未於收取款項時立即開立發票，係因該等客戶
    於交件時僅付訂金，擬於取件時一併取得所付款項之全額發
    票，其為配合客戶需求起見，方會先將訂金收下，俟沖印工
    作完成後，再將該等客戶沖印之照片與應收款項之全額發票
    一起放入袋中，屆時客戶前來取件，僅須再給付尾款即可，
    因此，客戶在給付訂金或給付尾款時，其均不會在收到所付
    款項之際隨即開立發票，又因為開立該等款項收入發票之時
    點與客戶付款之時點並非同一，所以上開光碟方會呈現出客
    戶付款時其並未開立發票之畫面云云。惟如前所述，被告於
    95年3 月12日當日結帳時，填載於日結單上之現金收入金額
    為2 萬2859元、信用卡金額為1412元，總額係2 萬4271元，
    該金額與店內當日發票存根聯及結帳條上所呈現金額完全一
    致，而該發票存根聯經原審審理時勘驗結果，發票序號係自
    00000000號起00000000號，時間係自當日上午9 時56分起至
    晚間21時33分止，序號及時間皆屬連續，（見原審卷第 135
    、142 至148 頁）。是倘若有客人係於95年3 月12日之前已
    給付訂金、且在3 月12日當天方前來取件並給付尾款者，則
    無論被告係在3 月12日當天或在之前開立該客人應收款項之
    全額發票，3 月12日當天店內之實際收入與發票存根聯上所
    顯現之總額必定無法相符；又倘若客人於3 月12日給付訂金
    時，被告未開立發票交付，卻於3 月12日當天另行開立全額
    發票與沖印完成照片一併放入取件袋中者，則一旦該客戶並
    非在3 月12日當天前來取件，該日結帳時之實際收入與發票
    存根聯上所顯現之總額亦必會不相符。換言之，倘若被告在
    3 月12日當天擔任晚班店長時，有客人前來沖洗照片僅給付
    部分訂金，被告未立即開立並交付發票，而係另行開立全額
    發票與沖印完成照片一併放入取件袋中，俟該客人前來取件
    及給付尾款時再加以交付者，則該客人必定是在3 月12日當
    天被告上班期間內又前來取件並給付尾款，當日結帳時之帳
    目方會完全吻合。而被告於3 月12日當日所填現金日結單上
    之收入額，恰與發票存根聯上之金額完全相合，均為2 萬42
    71元，已如前述，是被告所辯若屬實在，便絕非是指其於 3
    月12日當天僅收取部分訂金或尾款、其餘款項係於他日方收
    取之情形，否則該日發票存根聯及結帳條上所呈現之數字總
    額即會與實際收入總額不相一致。然就上揭勘驗光碟過程中
    ，被告自承其於該日18時07分30秒至18時12分39秒之間、19
    時32分50秒至19時38分50秒之間及於19時59分00秒至20時01
    分50秒之間，對前來之3 組客人均已收取訂金卻未開發票，
    且該3 組客人均未於3 月12日當天前來取照片及付尾款等語
    （見原審卷第165-166 、168 頁），足見該日實際收入與發
    票存根聯上所顯示之收入總額應係不相符，方為正確。乃被
    告結帳結果二者竟相符，足證附表所示等未開發票之收入款
    項1416元確遭被告侵吞入己無訛。何況經原審勘驗之光碟畫
    面時，並未發現有客人於被告當日上班期間前來店內付款2
    次，亦未發現被告於該2 次付款間已完成沖印照片工作，並
    將應收款項全額開立發票待客戶前來取件之情形。是被告上
    開所辯，洵難採信。
  (六)被告另以其係因過失方漏開發票，亦可能是其前手在下班時
    已將部分收入帶走，其在當日結帳時所寫的日結單，是按照
    發票結帳單上的金額寫的，其並沒有點現金，何況，其上班
    時所穿係公司規定之制服，並無口袋，不可能夾帶錢離開公
    司，告訴人亦未提出對帳資料供比對，無法認定其侵占公司
    收入款項云云。惟依前揭勘驗錄影光碟顯示，被告於案發當
    日下午3 時許至9 時許之間，短短6 小時上班期間內，未按
    店內規定將收入逐筆開立發票，次數至少已有如附表所示15
    次之多，且並未見有何付款人數眾多致其手忙腳亂、處理不
    及之情形，是就上開客觀情狀而論，難謂被告係因過失未及
    注意而漏開發票。又倘若其前手即早班店長於交接時已將部
    分收入夾帶離去，則焉有可能在其當班收銀超過6 小時後，
    該店內之全日收入竟又與發票存根聯及結帳條上之收入總額
    完全一致之理？更遑論被告是在當晚結束營業前，親自點算
    信用卡刷卡收入額、現金零錢、整鈔及總額後，方填載上開
    日結單，此不僅有該日結單上之各欄明細在卷足證（見偵續
    卷第9 頁），並有原審96年11月15日勘驗筆錄可資佐證（見
    原審卷第137- 139頁），被告辯稱：其係按照發票結帳單上
    的金額填寫日結單，並沒有點數現金云云，顯與上開事證不
    合，當無可採。此外，華大公司雖規定員工於上班時應穿著
    制服，且該制服未附有任何口袋，此經證人郭旻陵於原審審
    理時結證在卷（見原審卷第52頁），而被告當日所穿著之裙
    子亦無口袋，有被告所提出之照片2 幀在卷可憑（見本院上
    易卷第108 頁）。惟如前所述，被告所侵占之金額不過1,41
    6 元，予以隱匿攜帶離去並非難事，其所穿著制服無口袋不
    可能藏錢云云，亦無可採。
  (六)證人甲○○於原審理時雖證稱：「（3 月12日監視錄影帶有
    無看到被告拿錢的情形？）沒有」等語（見原審卷第44頁）
    。惟按認定犯罪事實所憑之證據，不以直接證據為限，間接
    證據亦包括在內，此有最高法院著有76年臺上字第4986號判
    例可資參照。如前所述，原審在勘驗錄影光碟過程中，客人
    均有付款之舉止，設若被告未將發票金額侵占入己，何以有
    漏開發票，而結帳金額未多出之情事？是證人甲○○上開所
    證，僅能證明其檢視錄影光碟時未發現被告將所收受之金錢
    放入口袋而已，不能證明被告將漏開發票之金額私下取走侵
    占入己，從而所證亦不足為被告有利之採認。
  (七)證人乙○○於本院審理時證稱：「（如果客人先付一部分如
    何記載？）會記載已付多少，而且已付多少會開發票」等語
    （見本院卷第69頁）；證人郭旻陵亦證稱：「客人先付一部
    分的現金我們是先開訂金發票，然後在取件聯單上註明付定
    多少，餘款多少」等語（見本院卷第73頁）。惟如前所述，
    被告係漏開發票，且未發現客戶在給付款項時被告有在取件
    聯單上附記或另開訂金發票之舉止，是證人乙○○、郭旻陵
    上開所證，亦不足證明被告如附表所示漏開發票係先全已依
    客人之要求而開給全部金額之發票。再者，證人蘇達玲（即
    早班店長）於原審審理時證稱：「（你13日上早班前，有無
    與你交接的前手清點現金、發票、日結單金額是否相符？）
    有，我們公司都會清點」、「（你95年3 月13日清點零用金
    時，有無相符？）相符。我們接班時一定會點，我真的也有
    點，收銀機跟鐵盒內總共就是2 萬2000元，並沒有多餘的零
    用金」等語（見原審卷第179-180 頁），是零用金應係由接
    班人員負責清點，而被告當天係接替蘇達玲之中班店長，且
    事關責任之歸屬，被告豈有不清點之理。經原審審理時勘驗
    告訴人所提出之監視錄影帶結果，雖未發現被告有清點之舉
    止，惟被告上班時間係自15時起，而如前所述，監視錄影帶
    係自當日下午15時30分4 秒開始監錄，是不能以監視錄影帶
    未錄得被告清點零用金之情形，即謂被告未清點，而認係蘇
    達玲交接不清所致，被告辯稱可能是因為零用金交接不清所
    致云云，應係事後卸責之詞，委無可採。
  (八)綜上所述，本件事證明確，被告所辯委無可採，其犯行洵堪
    認定。被告選任辯護人再請求調取華大公司95年3 月12日早
    班之錄影紀錄，核無必要。
三、按行為後法律有變更者，適用行為時之法律；但行為後之法
    律有利於行為人者，適用最有利於行為人之法律，刑法第 2
    條第1 項定有明文。上開規定係規範行為後法律變更所生新
    舊法律比較適用之準據法。而比較時應就罪刑有關之事項，
    如共犯、未遂犯、想像競合犯、牽連犯、連續犯、結合犯，
    以及累犯加重、自首減輕及其他法定加減原因，如身分加減
    與加減例等一切情形，綜合全部罪刑之結果而為比較，予以
    整體適用（最高法院95年度第8 次刑事庭會議決議參照）。
    被告於前開行為後，刑法第55條、第33條業經總統於94年 2
    月2 日修正公布，於95年7 月1 日施行。另於95年6 月14日
    公布之刑法施行法第1 條之1 規定，除變更刑法分則編所定
    罰金之貨幣單位為新臺幣外，並分別提高罰金數額為3 倍或
    30倍。是本件自應就被告行為前、後相關法律有修正者，依
    前揭規定暨決議意旨加以綜合比較以資適用：(一)修正前刑法
    第55條規定：「犯一罪而其方法或其結果之行為犯他罪名者
    ，從一重處斷」；而刑法修正後已刪除牽連犯之規定，是依
    修正後之刑法，被告所犯刑法第215 條、第216 條與同法第
    336 條第2 項犯行，應成立數罪，惟依行為時法則應論以牽
    連犯而論以一罪。比較結果自以修正前刑法較有利於被告。
    (二)罰金刑部分：被告行為後，刑法第33條第5 款業已修正施
    行；修正後刑法第33條第5 款規定「罰金：新臺幣1,000 元
    以上，以百元計算之。」，與修正前刑法第33條第5 款規定
    「罰金：1 元以上。」不同。比較新舊法結果，本案關於刑
    法第215 條、第216 條及同法第336 條第2 項法定刑罰金部
    分以舊法較有利於被告。依上說明，經綜合比較結果，以修
    正前之刑法規定較有利於被告，依刑法第2 條第1 項之規定
    ，自適用行為時即修正前之舊法對被告論罪科刑。
四、被告係擔任華大公司之晚班店長，職司店內雜務、收銀、結
    帳、記帳等工作，為從事業務之人，核其於執行職務之際，
    在其職務上所製作之日結單上為不實之登載後交給店內會計
    ，而將所收取之款項侵占入己之所為，係犯刑法第215 條、
    第216 條行使業務上登載不實文書罪及第336 條第2 項業務
    侵占罪。被告不實登載業務上文書之低度行為，應為行使之
    高度行為所吸收，不另論罪。又被告係於95年3 月12日，藉
    由漏開發票之方法，以一次行為將附表所示款項易持有為所
    有予以侵占入己，應論以單純一罪，公訴意旨認被告係基於
    概括犯意先後多次為業務侵占犯行，尚有未洽。再者，被告
    所犯上開二罪名間，有方法目的之牽連犯關係，依修正前刑
    法第55條後段規定從一重之業務侵占罪處斷。又所謂商業會
    計憑證分原始憑證及記帳憑證；原始憑證係證明事項之經過
    ，而偽造具記帳憑證所根據之憑證，其種類有外來憑證、對
    外憑證、內部憑證；記帳憑證係證明處理會計事項人員之責
    任，而為記帳所根據之憑證，其種類有收入傳票、支出傳票
    、轉帳傳票，商業會計法第15條、第16條、第17條第1 項定
    有明文，而會計憑證依其記載之內容及其製作之目的，亦屬
    文書之一種，凡商業負責人、主辦及經辦會計人員或依法受
    託代他人處理會計事務之人員，以明知為不實事項而填製會
    計憑證或記入帳冊者，即該當商業會計法第71條第1 款之罪
    ，本罪乃刑法第215 條業務上文書登載不實罪之特別規定，
    自應優先適用（最高法院92年臺上字第3677號判例意旨參照
    ）。惟商業會計法第71條第1 款之明知為不實之事項，而填
    製會計憑證或記入帳冊罪，以商業負責人、主辦及經辦會計
    人員或依法受託代他人處理會計事務之人員，有以明知為不
    實之事項，而填製會計憑證或記入帳冊之行為，為其成立要
    件（最高法院94年度台上字第555 號判決意旨參照）。是苟
    非商業負責人、主辦及經辦會計人員或依法受託代他人處理
    會計事務之人員，縱在會計憑證或帳冊為不實之填製記載，
    尚難逕以商業會計法第71條第1 款之罪相繩，而應視其是否
    為從事業務之人，以判斷是否有適用刑法第215 條業務上文
    書登載不實罪之餘地。本件被告並非華大公司之負責人或主
    辦、經辦之會計人員，亦非依法受託代他人處理會計事務之
    人員，故其於案發當日結束營業時，將該日店內收銀機結帳
    條相符之金額填製現金日結單，仍不得論以商業會計法第71
    條第1 款之罪責，檢察官以該罪名起訴，尚有未洽，自應變
    更起訴法條而為審理判決。
五、原審因認被告犯罪事證明確，據以論罪科刑，固非無見；惟
    查：(一)維護刑事被告之防禦權，乃公平審判基礎之一，被告
    在訴訟過程中，對於被訴事實作答辯，要屬其防禦權之行使
    ，事實審法院固得本於確信，為適當斟酌，但不能僅因其一
    再答辯，即有偏見，尤不能憑以認定其犯後毫無悔意（最高
    法院97年台上字第5061號判決意旨參照）。本件被告僅侵占
    1416元，原判決以「被告於犯後堅不認錯，毫無悔意，復矯
    飾脫罪辯詞，態度不佳」等作為作為量刑之準據，尚有未洽
    。(二)偵查中檢察官為蒐集被告犯罪證據，訊問證人旨在確認
    被告嫌疑之有無及內容，與審判期日透過當事人之攻防，調
    查人證以認定事實之性質及目的，尚屬有別。偵查中訊問證
    人，法無明文必須傳喚被告使之得以在場，刑事訴訟法第18
    4 條第2 項亦僅規定因發見真實之必要，得命證人與被告對
    質，是檢察官偵查中雖未命證人與被告對質，尚非違法。此
    項未經被告對質之被告以外之人於偵查中向檢察官所為之陳
    述，依刑事訴訟法第159 條之1 第2 項之規定，原則上屬於
    法律規定為有證據能力之傳聞證據，於例外顯有不可信之情
    況，始否定其得為證據現行刑事訴訟法關於行通常審判程序
    之案件，為保障被告之反對詰問權，復對證人採交互詰問制
    度，其未經詰問者，僅屬未經合法調查之證據，並非無證據
    能力，而禁止證據之使用（最高法院97年台上字第1069號判
    決意旨參照）。本件證人郭旻凌、蘇達玲、乙○○於檢察官
    偵中經具結之證言，被告並未主張有何顯不可信之情事，原
    判決亦未說明有何不可信之情事，依上開說明自有證據能力
    ，原判決認無證據能力，尚有未洽。被告上訴意旨否認犯行
    ，指摘原判決不當雖無理由，惟原判決既有上開可議，自應
    由本院將原判決撤銷改判。爰審酌被告擔任照相沖印店之店
    長職務，本應據實就店內之各項收入逐筆開立發票，並將所
    收款項誠實地加以結帳及移交，竟起貪念，利用其擔任店長
    得以收銀之機會，多次未就客戶所付款項開立發票，再將該
    等未開發票之款項挪為己用，侵占之款項，且被告前無任何
    犯罪紀錄，素行尚佳，有台灣高等法院被告前案紀錄表1 份
    在卷可稽，迄未能與告訴人達成和解賠償等一切情狀，量處
    如有期徒刑6 月。又被告犯罪時間，係在96年4 月24日以前
    ，且其所犯罪名與宣告刑合於中華民國九十六年罪犯減刑條
    例第2 條第1 項第3 款之規定，且無第3 條所列不予減刑之
    情形，爰依該條例減為有期徒刑3 月。再者，修正後之刑法
    第41條易科罰金之要件：「犯最重本刑為5 年以下有期徒刑
    以下之罪」及「而受6 個月以下徒刑之罪」部分，雖未變更
    ，但就易科罰金之標準，由修正前之刑法第41條第1 項及罰
    金罰鍰提高標準條例第2 條之「100 元以上300 元以下折算
    1 日」（即新臺幣300 元以上900 元以下折算1 日），提高
    為「新臺幣1 千元、2 千元或3 千元折算1 日」，刑法修正
    後之易科罰金標準，顯較不利於被告，爰依修正前刑法第41
    條第1 項規定就減得之刑諭知如易科罰金以銀元300 元即新
    台幣900 元折算1 日。
六、被告前此未曾受有期徒刑以上刑之宣告，有臺灣高等法院被
    告前案紀錄表在卷可按，本件侵占金額甚少，情節甚為輕微
    ，且經此偵審程序及科刑之判決，當知所警愓，信無再犯之
    虞，本院認對其所宣告之刑以暫不執行為適當，爰併宣告緩
    刑2 年，以啟自新。
據上論結，應依刑事訴訟法第368 條、第369 條第1 項前段、第
364 條、第299 條第1 項前段、第300 條，刑法第2 條第1 項前
段、第215 條、第216 條、第336 條第2 項、刑法第74條第1 項
第1 款，修正前刑法第55條後段、第41條第1 項前段，修正前罰
金罰鍰提高標準條例第2 條、刑法施行法第1 條之1 ，中華民國
96年罪犯減刑條例第2 條第1 項第3 款、第7 條、第9 條，判決
如主文。
本案經檢察官李門騫到庭執行職務。
中    華    民    國    97    年    11    月    28    日
                  刑事第四庭    審判長法  官  蕭權閔
                                      法  官  陳吉雄
                                      法  官  李嘉興
以上正本證明與原本無異。
本件判決被告不得上訴。
檢察官如不服本判決應於收受本判決後10日內向本院提出上訴書
狀，其未敘述上訴理由者，並得於提起上訴後10日內向本院補提
理由書狀（均須按他造當事人之人數附繕本）「切勿逕送上級法
院」。
中    華    民    國    97    年    11    月    28    日
                                      書記官  郭榮芳
 附  表
┌──┬───────┬──────┬────────────┐
│編號│未開發票之時間│侵占金額（新│    備           註     │
│    │（95年3月12日 │台幣）〈以最│                        │
│    │）            │有利於被告之│                        │
│    │              │方式計算〉  │                        │
├──┼───────┼──────┼────────────┤
│1   │於15時23分50秒│100元       │被告自承係拍照訂金，最少│
│    │              │            │100 元（見原審卷第159 頁│
│    │              │            │）。                    │
├──┼───────┼──────┼────────────┤
│2   │於16時03分33秒│100元       │被告自承是沖洗照片補差額│
│    │至16時06分00秒│            │之款項，至少是100元（見 │
│    │之間          │            │原審卷第160頁）。       │
├──┼───────┼──────┼────────────┤
│3   │於16時53分45秒│100元       │被告自承是沖洗數位照片之│
│    │至16時55分25秒│            │訂金，至少是100 元（見原│
│    │之間          │            │審卷第161頁）。         │
├──┼───────┼──────┼────────────┤
│4   │於17時17分30秒│100元       │被告自承係沖洗照片之訂金│
│    │至17時19分00秒│            │，至少為100 元（見原審卷│
│    │之間          │            │第162 頁）。            │
├──┼───────┼──────┼────────────┤
│5   │於17時45分39秒│100元       │被告自承係取沖洗照片之補│
│    │              │            │差額，應是100 元（見原審│
│    │              │            │卷第163 頁）。          │
├──┼───────┼──────┼────────────┤
│6   │於18時04分30秒│50元        │被告自承此係沖洗照片之尾│
│    │至18時07分30秒│            │款，應是50元以上（本院卷│
│    │之間          │            │第164頁）。             │
├──┼───────┼──────┼────────────┤
│7   │於18時07分30秒│100元       │被告自承此係客戶拍照之訂│
│    │至18時12分39秒│            │金，至少是100 元（見原審│
│    │之間          │            │卷第165 頁）。          │
├──┤              ├──────┼────────────┤
│8   │              │50元        │被告自承此係客戶拍照之尾│
│    │              │            │款，尾款約50至100 元（見│
│    │              │            │原審卷第165 頁）。      │
├──┼───────┼──────┼────────────┤
│9   │於19時19分51秒│100元       │勘驗時無法分辨紙幣之顏色│
│    │至19時20分58秒│            │，故以最面額之紙幣100元 │
│    │之間          │            │計（見原審卷第139 頁）。│
├──┼───────┼──────┼────────────┤
│10  │於19時22分34秒│100元       │勘驗時無法分辨紙幣之顏色│
│    │              │            │，故以最面額之紙幣100元 │
│    │              │            │計（見原審卷第140 頁）。│
├──┼───────┼──────┼────────────┤
│11  │於19時27分至19│4元         │被告將錢放入收銀機中，有│
│    │時30分36秒之間│            │找零錢，但未開立發票；告│
│    │              │            │訴人稱沖洗照片最少係以會│
│    │              │            │員價計收4元（見原審卷第 │
│    │              │            │140、40頁）。           │
├──┼───────┼──────┼────────────┤
│12  │於19時32分50秒│300元       │被告自承此係客戶拍照之訂│
│    │至19時38分50秒│            │金，這件至少付了300元（ │
│    │之間          │            │見原審卷第166 頁）。    │
├──┼───────┼──────┼────────────┤
│13  │於19時59分00秒│100元       │被告自承是沖洗數位照片之│
│    │至20時01分50秒│            │訂金，至少是100 元（見原│
│    │之間          │            │審卷第168 頁）。        │
├──┼───────┼──────┼────────────┤
│14  │於20時14分40秒│100元       │被告自承係沖洗照片之訂金│
│    │至20時17分40秒│            │，至少係100 元以上（見原│
│    │之間          │            │審卷第169 頁）。        │
├──┼───────┼──────┼────────────┤
│15  │於20時37分許至│12元        │被告自承此係外籍勞工沖洗│
│    │20時41分48秒之│            │相片費，共12元（見原審卷│
│    │間            │            │第135 頁）。            │
├──┴───────┴──────┴────────────┤
│合計侵占金額共1,416元                                       │
└──────────────────────────────┘
附錄本判決論罪科刑法條：
刑法第215條
從事業務之人，明知為不實之事項，而登載於其業務上作成之文
書，足以生損害於公眾或他人者，處3 年以下有期徒刑、拘役或
5 百元以下罰金。
刑法第216條
行使第 210 條至第 215 條之文書者，依偽造、變造文書或登載
不實事項或使登載不實事項之規定處斷。
刑法第336條
對於公務上或因公益所持有之物，犯前條第1 項之罪者，處1 年
以上7 年以下有期徒刑，得併科5 千元以下罰金。
對於業務上所持有之物，犯前條第1 項之罪者，處6 月以上5 年
以下有期徒刑，得併科3 千元以下罰金。
前二項之未遂犯罰之。


司法院資訊處製作；財團法人民間司法改革基金會備份。
